臺灣高等法院高雄分院刑事判決　　　　　　　　　　九十年度上易字第一九三六號
　　上　訴　人
　　即　被　告　乙○○
　　選任辯護人　尤挹華律師
右上訴人因竊盜案件，不服臺灣屏東地方法院八十九年度易字第一二二一號中華民國
九十年九月五日第一審判決（起訴案號：臺灣屏東地方法院檢察署八十九年度偵字第
四四三七號），提起上訴，本院判決如左：
      主  文
原判決撤銷。
乙○○共同竊盜，未遂，處有期徒刑陸月，如易科罰金，以參佰元折算壹日。
      事  實
一、乙○○係屏東巿巨磚土木包工業（下簡稱巨磚土木）負責人，民國八十八年四月
    一日乙○○代表巨磚土木標得屏東縣政府發包之屏東縣麟洛鄉隘寮溪排水維護工
    程，其且指派巨磚土木副理許碧珍（共同竊盜部分業經判決有罪確定）負責現場
    監工，詎乙○○與許碧珍共同意圖為自己不法之所有，明知該工程項目僅含堤頂
    雜草清除、渠底廢棄物、雜草清除及渠底土堆整平等三項，且施工範圍業據發包
    單位屏東縣政府繪製成圖，交予承包商巨磚土木按圖施工，竟利用施工機會，自
    八十八年四月十三日起迄同年月二十日止，推由許碧珍僱用不知情之挖土機及卡
    車司機數人，在施工地點屏東縣竹田鄉西勢村過溝橋附近隘寮溪上游五十公尺及
    下游一百五十公尺處，兩岸築有堤防之隘寮溪底，著手持續盜挖數量約一千六百
    立方公尺之砂石，放在左岸拋石區岸上，等待以卡車載運至不詳地點使用，足生
    損害屏東縣政府，經警據報後，於同年月十六日上午在上述地點查獲始未得逞。
二、案經臺灣屏東地方法院檢察署檢察官簽分偵查起訴。
      理  由
一、訊據被告乙○○坦認有於右揭時地以巨磚土木負責人之身分標得屏東縣政府發包
    之上開工程之事實，然矢口否認有何盜採砂石之犯行，辯稱：伊係掛名負責人，
    僅負責公司財務，並無決定大權。本件工程由許碧珍全權負責，伊既未到過案發
    現場，亦無任何指示，與許碧珍本無聯絡謀議之舉。況巨磚土木承作上開工程，
    全係按圖依約為之，並無盜挖砂石情事。縱挖掘地點有所誤失，亦係認知上之錯
    誤，亦難謂有竊盜之故意云云。經查：
（一）本件查獲時，系爭屏東縣竹田鄉西勢村過溝橋附近隘寮溪上游五十公尺及下游
      一百五十公尺河段（即隘寮溪排水維護工程一公里二四○公尺至一公里四四○
      公尺河段）渠底左岸拋石頂上堆積沿水道成帶狀之砂石二堆（即過溝橋上、下
      游各一堆），成不規則形狀，高度大約二、三公尺，寬度約四公尺，共約二千
      四百立方公尺等事實，迭據證人即屏東縣政府發包承辦人員（亦為該工程之設
      計人）陳隆成證述在卷，並有現場相片附卷可佐。
（二）上開系爭河段所堆置之二帶狀砂石堆，多係乾淨，少見有雜草、淤泥，且集中
      成帶狀等情，有查獲時之現場相片在卷可佐。至於上開堆置砂石之由來，迭據
      證人甲○○稱：看到怪手自河底挖取砂石，堆放在岸邊等語（參八十八年四月
      十六日警訊筆錄、八十八年度偵字第七二二二號卷八十九年五月三十日訊問筆
      錄、原審八十九年九月二十日訊問筆錄、本院九十年度上易字第三三八號卷第
      九十四頁、第九十六頁筆錄）。核與證人即怪手司機楊界盛所稱：過溝橋下隘
      寮溪一側的砂石是從溪底挖起來的：：許碧珍交代我按施工圖下挖四十公分，
      所以挖到砂石等語（參八十八年四月十六日警訊、原審八十九年十月十八日訊
      問筆錄）相符；且參酌證人陳隆成所稱：「：：本件查獲當時，我們發覺堆積
      在左岸拋石頂上的砂土，都是乾淨的砂土，我可以肯定不是全部屬於原來拋石
      區的砂土，判斷上都不是拋石頂上的砂石，客觀上也不可能從外地載運砂石」
      等語（參本院九十年上易字第三三八號卷第二十四頁筆錄），堪認系爭河段堆
      置之砂石確自河底挖掘之事實。
（三）雖巨磚土木負責監工之許碧珍，於警偵訊及原審、本院九十年度上易字第三三
      八號案中，均辯稱係看錯施工圖，及以行水區部分如有堆積，工程合約亦需加
      以清除云云，但證人陳隆成於偵查中參酌工程契約書所附斷面圖，就系爭河段
      另行製作簡易斷面圖，並說明：「、、、竊挖地點依圖示：渠底應清除雜草寬
      度左、右岸各為七公尺、三公尺，（開挖）深度為○．四公尺、、、有關施工
      補充說明書第五項：驗收時溝內不得有雜草、廢土、廢物存在，乃指斷面圖標
      繪需清理位置，並非兩岸坡面土面之全河段渠底」（參酌偵卷第九十五頁圖說
      ）等語，且於本院九十年上易字第三三八號竊盜案中，另陳：「河道行水區時
      間久了，固然會有淤積，但是必須評估已經淤積相當程度，影響水流的時候，
      我們會再發包，本件工程（應指系爭盜挖之河段部分）我們評估並沒有一併清
      除河水道砂石之必要，所以本件工程範圍並沒有包括河底及可以清除河底的砂
      石，而僅限於河水道的雜草、、、。」等語（參該卷第二十四頁），又觀本案
      工程合約所附施工圖，其中一Ｋ九００段、三Ｋ九００、三Ｋ七００段之斷面
      圖，另以斜線標部分渠底（含河水道）均要挖除整平，其餘斷面圖則無，適與
      陳隆成前揭證詞相符；巨磚土木以土木施工為專業，對於施工內容與施工範圍
      自當知之甚稔，對於系爭河段工程之施作僅可依約刨除拋石區計十公尺寬及四
      十公分深區域之雜草下淤積泥土外，對於行水區之溪底即無清除雜草、廢棄物
      及渠底土堆整平之設計應無誤認可能，亦無將砂石當成淤泥之理，又楊界盛於
      原審亦稱其不會看施工圖，則楊界盛在河水道挖取砂石，顯係依許碧珍之指示
      所為甚明，而巨磚土木如此施工，顯然逾越設計範圍，堪認有竊取砂石之不法
      意圖，所辯是誤認挖掘地點，並無竊盜之故意云云，並不足信。
（四）證人陳隆成於偵訊時證稱：（砂石）分成二堆放置左岸，數量約計二千四百立
      方公尺。於原審八十九年易字第一一四二號被告許碧珍竊盜案件中另稱：：該
      地段未按合約內容挖：：是超挖。因這河段斷面一公尺只能挖四立方公尺，二
      百公尺只能挖八百立方公尺之廢土等語。是上開系爭二百公尺範圍內之河段所
      堆積之砂石，以目測粗估約二千四百立方公尺之砂土，顯然超逾合約內容允准
      之挖取量。被告所提之計算方法，認未逾可挖採總量係以整個工程即一公里四
      百四十公尺之河段為計算標準，其計算方法尚不足採。惟本件系爭河段本有上
      開所計約八百立方公尺之拋石頂上淤積泥刨除運離之容許量，而依照片顯示之
      砂石堆堆底是否滲雜可供刨除之砂土或雜草，則無法確知（本件案發當時，未
      進行砂石檢測，該堆置之砂石均已回填溪底）。證人甲○○且稱：「、、、堆
      放砂石區沒有看到雜草，至於雜草是否已經清除運走，或者被壓在砂土底下，
      我則不清楚。」等語（參本院九十年度度上易字第三三八號卷第九十五頁），
      故而相片中堆置之砂石，已難證明全屬非法盜採，自應採對被告有利計，以二
      千四百立方公尺減去八百立方公尺，認盜採量為一千六百立方公尺為適當。
（五）證人甲○○在偵訊時供述：隘寮溪排水維護工程計盜採砂石二次，分別是八十
      八年四月十六日及八十八年四月二十日，有村民發現隘寮溪挖取的砂石被運離
      現場，原挖取時有挖到溪旁堆放，有清除一部分雜草，但村民發現有載運好的
      砂石離開現場，二次均有砂石車三、四部、第一次發現時我們阻止，村民牽繩
      子阻擋，若沒有載砂石才放行，八十八年四月二十日上午七時許，他們有運砂
      石一台出去，砂石是好的砂石，另有其他車輛空車就跑掉；於原審八十九年易
      字第一一四二號許碧珍竊盜案件則證稱：村民來說砂石車在挖溪裡的砂石運走
      ，其至現場看到砂石車載運砂石，車上的砂石沒有草，溪的兩邊也有堆砂石，
      上面沒有覆蓋雜草等語，似認已挖採溪底砂後於案發前已然順利運出數車，然
      上開證詞所稱村民，並未具體舉證以憑供調查，已屬傳聞之供述。況被告本有
      合法工程合約，有權刨除一定土方運離，則所謂砂石車已運走之砂石合法與否
      ，亦有可疑，尚難逕認業有砂石運離之事實。又被告挖採砂石、砂土係一連串
      接續之挖採動作，並無證據證明非法採集之砂石係分階段性採集、載送，故應
      僅是基於一個盜取之決意，難認其著手竊取之行為係屬多次可分之行為，其著
      手後挖採置放在案發現場，尚未運走即被發覺阻止，亦非置於被告實力支配之
      下，本件應為一次竊盜僅止未遂階段。
（六）被告坦認於案發後已將挖取之砂石全數回填隘寮溪中之事實，惟被告如認為其
      等施工並無錯誤，挖採之砂石並未逾越契約約定之量，自可將之運離，其竟全
      數回填溪中，即與常理有違，異見畏罪情虛之狀。
（七）證人孫順政、顏添能均證稱：其等挖取或載運者為邊坡雜草及廢棄土，惟其等
      參與挖取及載運砂石，本難期待其等為不利於己之供述，且前往載運砂石車輛
      尚有多輛，尚難以其等所供一概而論；至證人陳龍雄證稱：至案發現場用手去
      挖有看到砂土底下有軟土，不是純粹砂石。證人林宗凱證稱：當時看到堆置砂
      石表面有沙有土等語，惟被告所僱請之怪手確自溪底挖採砂石，已如上述，而
      隘寮溪既已達疏濬之程度，其溪面佈有泥土本屬正常，被告挖採之砂石夾雜泥
      土即屬合理，均無從為被告有利之認定。另證人陳順富、施長川、謝勝寅、賴
      子文、潘中正所為證詞，均無足供為認定被告所僱請之怪手未自溪底挖採砂石
      ，是均無足為被告未盜採砂石之有利認定。
（八）被告身為巨磚土木負責人，其以負責人身分標得工程並簽訂契約，且共犯許碧
      珍於台灣屏東地方法院八十九年易字第一一四二號竊盜案中亦供稱「（乙○○
      有無參與本件挖採工程？）她是負責人，他交代我施工」等語（見該卷第十五
      頁），核與被告於原審供稱「（指派）許碧珍（處理工程）。」等語相符（原
      審卷第十三頁），確實由被告指派許碧珍處理工程相關事宜，依此被告容非不
      管事之掛名負責人。再本件於契約約定之外，大量挖採溪底砂石，顯然有不法
      所有之經濟目的，再者，盜採砂石所為如經發覺必然殃及公司，且盜採砂石須
      僱用挖土機、砂石車將砂石運出，就成本支出勢必增加，若事前未獲公司負責
      人即被告首肯，許碧珍衡無擅作主張之理，是被告與許碧珍間顯有犯意聯絡，
      證人甲○○、陳隆成、楊界盛、孫順政、鍾捷明雖稱均未見過被告到達施工現
      場，另共犯許碧珍雖稱伊於縣府發包有告訴被告，被告要伊處理，被告沒時間
      ，還在讀書，要伊全權處理云云；均難採為被告有利之證據。綜上所述，被告
      罪證明確，犯行堪以認定。
二、隘寮溪為兩岸築有堤防之溪，業據證人陳隆成供明，被告利用不知情之工人盜採
    砂石之地點，為兩岸堤防中間之行水區，又該不知情之工人雖將盜採之砂石，置
    放於案發現場，竊盜部分雖屬未遂，惟就擅採砂石部分，已行既遂，且其數量高
    達一千六百立方公尺，自損害於管理權人即屏東縣政府（本件擅採砂石因已回填
    ，而無法勘驗，據屏東縣政府承辦人陳隆成到庭表示，當時亦未測量實際盜採河
    床深度，無法判斷是否足生公共危險），是被告所為，係犯刑法第三百二十條第
    一項、第三項之普通竊盜罪未遂罪外，同時構成水利法第九十二條之一第一項中
    段之在行水區擅採砂石因而損害他人權益罪。又水利法第九十二條之一第一項與
    竊盜罪間具有法條競合之關係（最高法院九十台上字第二七０號判決參照），依
    重法優於輕法之關係，自應從重依刑法第三百二十條第一項、第三項之竊盜未遂
    罪論處。公訴人認被告所為係連續竊盜既遂罪，尚有未洽；雖未敘及被告涉犯水
    利法第九十二條之一第一項中段之罪，惟此部分與起訴之竊盜罪部分有法條競合
    之關係，本院自得一併審理之。被告利用不知情之挖土機、砂石車司機數名，犯
    上開罪名，為間接正犯。其與許碧珍有犯意之聯絡與行為之分擔，為共同正犯。
    另其竊盜犯行既僅及未遂，應依刑法第二十六條前段減輕其刑。
三、原審為被告論罪科刑之判決，固非無見，惟被告所為另有構成水利法第九十二條
    之一第一項中段之罪，原審疏未論及，即有未洽。被告否認犯罪，固無足取，惟
    原判決既有可議，自應予撤銷改判。審酌被告利用合法掩護非法竊取河川砂石，
    足生損害於河川管理權人，及被告為公司負責人、已將砂石回填及犯後態度等一
    切情狀，量處有期徒刑六月；另被告行為後，刑法第四十一條易科罰金之規定於
    九十年一月十日修正公布，並自同年月十二日生效，將得易科罰金之範圍擴大為
    最重本刑為有期徒刑五年以下之罪，爰依新法之規定，為易科罰金之諭知。
據上論結，應依刑事訴訟法第三百六十九條第一項前段、第三百六十四條、第二百九
十九條第一項前段、水利法第九十二條之一第一項中段、刑法第廿八條、第三百二十
條第一項、第三項、第二十六條前段、第二條第一項前段、第四十一條第一項，罰金
罰鍰提高標準條例第一條前段、第二條，判決如主文。
本案經檢察官陳新慶到庭執行職務。
中    華    民    國        九十一      年      四      月    二十五    日
                              臺灣高等法院高雄分院刑事第五庭
                                  審判長法官  吳水木
                                        法官  洪慶鐘
                                        法官  趙文淵
右正本證明與原本無異。
不得上訴。
              書記官  唐奇燕
中    華    民    國        九十一      年      五      月      一      日
附錄：本判決論罪科刑法條：
刑法第三百二十條
意圖為自己或第三人不法之所有，而竊取他人之動產者，為竊盜罪，處五年以下有期
徒刑、拘役或五百元以下罰金。
意圖為自己或第三人不法之利益，而竊佔他人之不動產者，依前項之規定處斷。
前二項之未遂犯罰之。
                                                                      Ｈ
